【裁判字號】    97,訴,4538
【裁判日期】    981217
【裁判案由】    偽造有價證券等
【裁判全文】
臺灣板橋地方法院刑事判決              97年度訴字第4538號
公  訴  人  臺灣板橋地方法院檢察署檢察官
被      告  甲○○
選任辯護人  方正彬律師
上列被告因偽造有價證券等案件，經檢察官提起公訴（97年度偵
字第19076 號），本院判決如下：
    主  文
甲○○無罪。
    理  由
一、公訴意旨略以：被告甲○○前係幸福人關懷事業有限公司負
    責人，利用招攬生前契約之機會取得乙○○之國民身份證及
    建築改良物所有權狀影本，其為順利貸款購買汽車，遂基於
    行使偽造私文書及偽造有價證券之犯意（公訴檢察官於本院
    審理中更正事實為與其弟李承燁基於共同犯意之聯絡），於
    民國94年7 月29日前之某不詳時日，在臺北市○○街46號幸
    福人關懷事業有限公司營業處所內，未經乙○○之同意或授
    權，在「福灣企業股份有限公司（下稱福灣公司）附條件買
    賣契約書」之「保證人」欄上，偽造「乙○○」之署名，以
    乙○○名義出具該私文書而行使之；復於同一時地，意圖供
    行使之用，冒用乙○○名義，於票面金額為新臺幣（下同）
    76萬4,000 元、票載發票日為94年7 月29日之本票1 紙上之
    「共同發票人」欄上偽造乙○○之署名，並蓋用偽刻之乙○○印章，以偽造乙○○為該本票共同發票人之有價證券。嗣
    甲○○持前開不實之契約書及本票1 紙，持交不知情之福灣
    企業股份有限公司（下稱福灣公司）業務員丙○○辦理購車
    手續，而順利購得車牌號碼3066-EL 號自用小客車，足生損
    害於乙○○及福灣公司對車貸管理之正確性。嗣因乙○○於
    95年間陸續收受法院之本票裁定執行通知後，始悉上情。因
    認被告所為，係犯刑法第216 條、第210 條之行使偽造私文
    書罪嫌及同法第201 條第1 項之偽造有價證券罪嫌等語。
二、按犯罪事實應依證據認定之，無證據不得認定犯罪事實；又
    不能證明被告犯罪者，應諭知無罪之判決，刑事訴訟法第15
    4 條第2 項、第301 條第1 項分別定有明文。次按，所謂證
    據，係指直接間接足以證明犯罪行為之一切證人、證物而言
    ；且事實之認定，應憑證據，如未能發現相當證據，或證據
    不足以證明，自不能以推測或擬制之方法，以為裁判基礎，
    最高法院30年上字第128 號、40年臺上字第86號判例均可資
    參考。復按，認定不利於被告之事實，須依積極證據，苟積
    極證據不足為不利於被告事實之認定時，即應為有利於被告
    之認定，更不必有何有利之證據，最高法院30年上字第816
    號判例意旨可資參照；檢察官對於起訴之犯罪事實，倘其所
    提出之證據，不足為被告有罪之積極證明，或其指出之證明
    方法，無從說服法院以形成被告有罪之心證，基於無罪推定
    之原則，自應為被告無罪判決之諭知（最高法院92年臺上字
    第128 號判例意旨參照）。再告訴人之告訴，係以使被告受
    刑事訴追為目的，是其陳述是否與事實相符，仍應調查其他
    證據以資審認，最高法院52年臺上字第1300號判例意旨亦可
    參照。經核公訴意旨認被告涉犯上開罪嫌，係以告訴人乙○○之指訴、證人丙○○及陳姿吟偵查中之證述、附條件買賣
    契約書、建築改良物所有權狀、同意切結書、本票影本及乙○○於民事訴訟中當庭簽名、乙○○向日盛國際商業銀行股
    份有限公司申請信用卡申請書、向有限責任花蓮第二信用社
    及臺灣郵政股份有限公司花蓮郵局申請開戶之資料、000000
    0000號行動電話門號資料查詢、中華電信股份有限公司臺灣
    北區電信分公司臺北北區營運處函文、幸福人關懷事業有限
    公司基本資料查詢單、甲○○全戶戶籍資料查詢結果、個人
    姓名更改資料結果等件為主要論據。
三、訊據被告甲○○堅決否認涉有上揭行使偽造私文書及偽造有
    價證券犯行，辯稱：伊於民國94年7 月29日經福特汽車公司
    向福灣公司辦理融資購買3066—EL 號 汽車1 輛，並申辦貸
    款分期給付，由伊弟弟李承燁為保證人，惟經福特公司業務
    員丙○○告知福灣公司要求要有2 位保證人，乃由李承燁另
    覓乙○○為保證人，因李承燁在幸福公司主管人事，而乙○○又係幸福公司會員，李承燁事前未告知伊，故伊誤認乙○○同意作保，事實上伊未於「附條件買賣契約書」上，偽造
    「乙○○」之署名，亦未冒用乙○○名義，在本票共同發票
    人欄上偽造乙○○之署名及蓋用偽刻乙○○之印章等語。經
    查：
（一）告訴人乙○○於偵查及本院審理中雖證稱並不認識李承燁
      ，惟亦證稱：（你以前有無在幸福人關懷事業有限公司工
      作過？）沒有，就是加入生前契約。（算不算是公司的會
      員？）對。（加入公司為會員，你跟何人聯絡？）一個姓
      李的，我都叫他老六，他是男性，他跟我介紹加入會員的
      。（妳在公司裡面，有無跟甲○○聯絡？）沒有，都是老
      六打電話，我房子被查封之後，我找不到老六，就去找甲○○，因為她是負責人。（你有無拿你家不動產權狀資料
      給幸福人關懷事業有限公司？）我有拿權狀資料給老六，
      包括土地有所權狀，老六說要買房子要過我的名字，他說
      要用我的名字買房子。（你認識李承燁這個人嗎？）不認
      識。我只知道一個老六的人，老六的真實名字我不知道。
      （你有交過印章給老六嗎？）沒有，我們加入幸福人關懷
      事業有限公司會員時，就是身分證影印，後來就是有交付
      權狀給老六。（提示96年度他字第882 號卷，這個建築改
      良物所有權狀，是否就是你交給老六的？）是的，我那時
      是傳真給他等語（見本院98年6 月4 日審判筆錄）。而被
      告及證人丁○○均證稱：綽號老六之人即是李承燁，已經
      死亡等語（見本院同上審判筆錄第10、11頁）。是告訴人
      乙○○所證述老六之人，應即係李承燁，僅因乙○○不知
      老六之真實姓名，方陳稱不識李承燁，並且乙○○亦係經
      由李承燁之介紹交付身分證影本加入幸福人關懷事業有限
      公司會員，嗣並又交付不動產所有權狀影本予李承燁無訛
      ，合先敘明。
（二）被告甲○○於本院審理中供稱：告訴人乙○○在事後有跟
      我說老六有打電話給她，說阿姨不好意思，車子的本票是
      我模仿妳簽的，而事後發生查封房子的事情老六說他很不
      好意思一節，復經證人乙○○證述屬實，並稱：有這件事
      情，我有接到這通電話，那時老六身體不太好，他說不好
      意思，本票上我的名字是他簽的等語（見同上本院審判筆
      錄）。且證人丁○○亦證稱：就是在丙○○拿走契約之後
      ，我跟李承燁聊天，李承燁提到丙○○說要再加一個保證
      人，李承燁說他寫乙○○等語（見同上本院審判筆錄）。
      再由被告於偵查中所書寫乙○○之姓名（見96年度他字第
      7552號卷第28頁），以肉眼觀之，即可辨識與系爭附條件
      買賣契約書之保證人欄、本票共同發票人欄內乙○○之簽
      名明顯不同。從而，依上說明，上開附條件買賣契約書之
      保證人欄、本票共同發票人欄內乙○○之簽名，當非被告
      甲○○所偽簽，亦可認定。
（三）又證人丙○○固於本院審理中證稱：（這部車號3066—EL
      要買時，你有無告知甲○○要找保證人？）有，我一開始
      就跟甲○○說要找兩個保證人等語（見本院98年9 月17日
      審判筆錄第4 頁）。然證人前於偵查中係證稱：被告本來
      只找李承燁擔任保人，但福灣公司徵信後要求需增加一位
      保人．．．（見96年度他字第7552號卷第34頁）。且觀諸
      該附條件買賣契約書之保證人二欄上亦用筆記載「加保人
      」字樣（見臺灣花蓮地方法院檢察署96年度他字第882 號
      卷第8 頁）。是被告辯稱購買3066—EL號汽車1 輛，並申
      辦貸款分期給付，係由伊弟弟李承燁為保證人，惟經丙○○告知福灣公司要求要有2 位保證人一節，堪信為真實。
      再證人丙○○復證稱：我有問甲○○，甲○○說乙○○有
      跟她聯絡，說乙○○晚上會到甲○○的弟弟李承燁那裡，
      我想這麼晚了，我又是女孩子，我就把對保文件交給甲○○，並請甲○○交給乙○○親自簽名。（你看到這些文件
      ，是否乙○○的簽名都已經簽好了？）對。（這些文件上
      乙○○印章用印是何人蓋的？）我有問甲○○，他告訴我
      那些是乙○○親自簽名，而蓋章部分是我拿到這些文件時
      沒有蓋章。就是我要去收頭期款那天，我把文件交給甲○○，因為已經很晚了，我就沒有在那裡等乙○○，隔天我
      就打電話給甲○○，說要收對保文件，到那裡我有審閱對
      保文件，我看了後乙○○的簽名已經簽好了，但是欠乙○○的章，我就問甲○○，怎麼沒有蓋章，那時李承燁在場
      ，李承燁說印章在他那裡，李承燁說乙○○將印章放在李
      承燁那裡，請李承燁代蓋，所以我親眼看李承燁蓋用乙○○的印章在對保文件上。當場我有問李承燁上面乙○○是
      否是乙○○本人簽的，李承燁說他有將對保文件拿給乙○○，而這些簽名是乙○○本人親自簽的。（乙○○的權狀
      影本、身分證影本是用傳真給你，還是你去收對保文件時
      ，甲○○交付給你的？）傳真到我們公司，因為那時沒有
      附上。這是在我去收頭期款的前幾天，我有跟他們聯絡說
      要這些文件，所以請他們傳真。（你之前在偵查中有講到
      甲○○說乙○○人在花蓮或宜蘭不方便到，有何意見？）
      甲○○有這樣說，但是李承燁說他有跟乙○○聯絡，乙○○說可以在晚上趕到，因為他們急著要交車，所以愈快愈
      好等語（見同上本院審判筆錄）。是依上證人丙○○所述
      ，系爭文件上乙○○之簽名是經由李承燁告知為乙○○本
      人所簽，並由李承燁蓋用乙○○之印文，並且相關文件資
      料亦係傳真交付，並非被告甲○○本人親自交付給證人丙○○。則被告甲○○對於乙○○並未同意擔任系爭契約之
      保證人及本票共同發票人一節，是否知情，自有斟酌餘地
      。況證人丁○○亦證稱：公司買車的事情都是李承燁在處
      理，他是人事、業務主管（見同上本院審判筆錄），則李
      承燁為求順利取得車貸，在證人丙○○告知需新增加有不
      動產之保證人一名後，因其前已取得乙○○所交付之建築
      改良物所有權狀及身分證影本，不無可能擅自在未經乙○○同意後，冒用乙○○名義為保證人及共同發票人，並且
      對被告及丙○○均誆稱已得乙○○本人同意簽名。
（四）系爭契約書上保證人乙○○所留電話，經查行動電話0000
      000000係登記在被告甲○○之女陳姿吟名下並由甲○○使
      用一節，固經陳姿吟證述無訛，復有0000000000號行動電
      話門號資料查詢在卷可稽，且為被告所不爭執。然以李承
      燁係甲○○之弟，對於甲○○所使用行動電話號碼當知之
      甚詳。又證人丙○○雖證稱：（你當場有無打申請書所載
      乙○○的電話0000000000跟0000000000給乙○○？）甲○○告訴我這個是乙○○台北的電話，我收到文件回去後有
      打室內電話，但是沒有人接，但是改打手機有人接，我問
      你是乙○○嗎？他說是，我問乙○○，他是否有幫甲○○
      作保，他說有。（你打手機後有問到乙○○的內容還有什
      麼？）我問他有無幫甲○○買車作房保，他說有，我好像
      有問到乙○○在何處工作，但是我現在忘記乙○○當時如
      何回答，我好像記得乙○○曾經說他在甲○○那裡工作，
      但是我現在忘記了等語（見同上本院審判筆錄）。然丙○○亦同時證稱：（甲○○跟你買車時，有無跟你用電話聯
      絡？）當時是甲○○帶人去我那裡看車，有用電話聯絡，
      但我沒有去記電話號碼。（電話號碼是否是0000000000、
      0000000000？）我不會去記這個。又稱：我有打他們給我
      乙○○的行動電話，我有在電話中問乙○○，乙○○說他
      就是沒有辦法留下來，而且我是在第二天下午在甲○○的
      公司裡面打電話給乙○○的。當時只有李承燁在場，甲○○已經出門了（見同上本院審判筆錄）。由上開證人丙○○所述，被告甲○○在買車過程中多次與證人通話聯絡，
      若甲○○當時所使用與證人丙○○聯絡之行動電話為0000
      000000號，則丙○○在撥打該號碼給保證人乙○○之際，
      當有所發覺才是，可見甲○○當時與丙○○聯絡之行動電
      話應非0000000000號，應尚有其他正使用中之行動電話。
      況丙○○亦證稱：對方接聽電話的女子，聲音並不熟悉等
      語（見同上本院審判筆錄）。以丙○○在該時期內曾多次
      與被告甲○○電話聯絡，甚且在丙○○打電話向乙○○求
      證之際，甲○○亦不過剛出門離開，若接電話之人為被告
      甲○○，丙○○當無不發現之理。據此，能否逕行推論丙○○打電話向乙○○求證時，接電話之人即為被告甲○○
      ，亦非無疑。且甲○○既然使用不只一支行動電話，雖無
      積極證據證明上開0000000000號行動電話在該段時間內曾
      交付他人使用，然李承燁既係被告甲○○之弟，又在同家
      公司內，反面言之，亦不能排除李承燁在冒用乙○○名義
      後，借機安排不詳女子冒稱乙○○而使用上開行動電話與
      丙○○對話，使丙○○誤認乙○○本人已同意為附條件買
      賣契約之保證人及共同發票人。
四、綜上所述，被告甲○○既非冒簽乙○○姓名於系爭附條件買
    賣契約書之保證人欄、本票共同發票人欄之人，亦無積極證
    據證明證人丙○○打電話求證之際接電話冒稱係乙○○之人
    即為被告，又不能排除擅用乙○○名義之人係已死亡之李承
    燁並安排不詳女子冒稱乙○○與丙○○對話，復不能僅依系
    爭附條件買賣契約書上保證人乙○○所留行動電話00000000
    00號為被告甲○○所使用，即推論被告與李承燁乃基於共同
    犯意之聯絡而為上揭行使偽造私文書及偽造有價證券罪嫌。
    本件依公訴意旨所舉證據，尚不足以使本院確信被告有與李
    承燁共同為前開犯行，既存有懷疑之處，揆諸首揭說明，自
    應諭知無罪之判決，以昭審慎。
據上論斷，應依刑事訴訟法第301 條第1 項，判決如主文。
本案經檢察官李美金到庭執行職務。
中    華    民    國    98    年    12    月    17    日
                  刑事第十二庭  審判長法  官  李君豪
                                      法  官  何燕蓉
                                      法  官  錢衍蓁
以上正本證明與原本無異。
如不服本判決，應於判決送達後十日內向本院提出上訴狀（應附
繕本），上訴於臺灣高等法院。
                                      書記官  金和國
中    華    民    國    98    年    12    月    18    日


司法院資訊處製作；財團法人民間司法改革基金會備份。
